【裁判字號】    97,訴,1107
【裁判日期】    970820
【裁判案由】    返還不當得利
【裁判全文】
臺灣臺中地方法院民事判決              97年度訴字第1107號
原      告  甲○○
訴訟代理人  胡昇寶律師
被      告  丙○○
訴訟代理人  陳文慧律師
上列當事人間返還不當得利事件，本院於民國97年7月30日言詞
辯論終結，判決如下：
    主    文
原告之訴及假執行之聲請均駁回。
訴訟費用由原告負擔。
    事實及理由
甲、程序方面：
一、按訴狀送達後，原告不得將原訴變更或追加他訴。但有下列
    各款情形之一者，不在此限：一、被告同意者。二、請求之
    基礎事實同一者。三、擴張或減縮應受判決事項之聲明者。
    四、因情事變更而以他項聲明代最初之聲明者。五、該訴訟
    標的對於數人必須合一確定時，追加其原非當事人之人為當
    事人者。六、訴訟進行中，於某法律關係之成立與否有爭執
    ，而其裁判應以該法律關係為據，並求對於被告確定其法律
    關係之判決者。七、不甚礙被告之防禦及訴訟之終結者。被
    告於訴之變更或追加無異議，而為本案之言詞辯論者，視為
    同意變更或追加。民事訴訟法第255條第1項、第2項分別定
    有明文。查本件原告於起訴時，係自任原告請求被告給付其
    新臺幣（下同）60萬元及法定遲延利息，嗣於民國（下同）
    97年7月30日言詞辯論期日時由其訴訟代理人言詞表示擬變
    更原告為訴外人書立得文化事業股份有限公司（下稱書立得
    公司），惟被告訴訟代理人當庭表示不同意，且本件原告訴
    訟代理人並未取得訴外人書立得公司之委任，再有關訴訟主
    體之變更，亦與上開民事訴訟法規定得變更他訴之事由不符
    ，原告此項變更請求，自不應准許，核先敘明。
二、按法院認為必要時，得依職權訊問當事人。前項情形，審判
    長得於訊問前或訊問後命當事人具結，並準用第312條第2項
    、第313條及第314條第1項之規定。當事人無正當理由拒絕
    陳述或具結者，法院得審酌情形，判斷應證事實之真偽。當
    事人經法院命其本人到場，無正當理由而不到場者，視為拒
    絕陳述。但命其到場之通知書係寄存送達或公示送達者，不
    在此限。法院命當事人本人到場之通知書，應記載前項不到
    場及第3項拒絕陳述或具結之效果。前5項規定，於當事人之
    法定代理人準用之。民事訴訟法第367條之1定有明文。查本
    件因對於兩造爭執之金錢交付原因有查明必要，經本院依法
    通知兩造當事人到庭訊問，被告經合法通知未到庭，而僅由
    其訴訟代理人陳稱，被告母親因為重病，需被告照料云云，
    惟於該期日審理時未據舉證以實其說（被告於最後言詞辯論
    期日後，由其訴訟代理人提出診斷證明書一份，其上載有被
    告母親因病住院中之事實）；且查，被告既擔任佳禾文化事
    有限公司（下稱佳禾公司）之負責人，平日即有代表佳禾公
    司對外營業之需求，則其母親雖患有疾病，其於為佳禾公司
    負責人之身分出外洽公之際，亦有託人照料之必要，顯無鎮
    日陪同其母在院而全然不離去之可能；同理，被告雖應本院
    要求到庭應訊，而需短暫離開生病之母親，惟仍可以託人照
    料母親以達應訊目的，惟其竟不為之。本院認被告上開不到
    庭理由牽強而不符常情，要不可採，爰依上開民事訴訟法規
    定及本院調閱所得之相關證據，以為系爭70萬元現金交付原
    因之判斷，併此敘明。
乙、實體方面：
一、原告起訴主張略以：
（一）兩造均係從事文化事業者，其業務範圍包括販售教科書及
      參考書籍等圖書書籍予各級中小學。94年中旬被告向原告
      陳稱其有熟識管道，願居間介紹原告拓展業務，惟原告每
      透過被告之關係銷售成功，須給與傭金，傭金之數額則依
      每件契約之金額再予商議。而原告予以應允後，被告復向
      原告陳稱其目前經濟陷於困難，希望原告先預付傭金70萬
      元，日後再從每件居間介紹之案件可得之傭金中扣還。詎
      被告收受原告所預先支付之70萬元後，並未為原告報告任
      何訂約之機會或為訂約之媒介。嗣原告驚覺有異後，乃於
      95年初向被告請求返還上開款項。而被告自知理虧，乃交
      付原告面額分別為40萬元、30萬元之支票二紙（發票人為
      佳禾公司，票據號碼分別為CK029416、CL0000000，發票
      日分別為95年4月30日及95年9月30日）以代清償。而上開
      支票發票日屆至前，被告復向原告陳稱其支票存款帳戶存
      款不足，要求原告將支票抽出以免影響票信。原告亦予應
      允，然被告仍未返還原告上開70萬元，嗣被告經原告百般
      催索，復交付原告一紙面額70萬元（發票人佳禾公司，票
      據號碼0000000，付款人彰化商業銀行清水分行，發票日
      96 年12月30日）之支票以代清償。然上開支票發票日屆
      至後，被告復向原告陳稱其支票存款帳戶內存款餘額僅剩
      10萬元，希望原告匯款60萬元至上開帳戶，以免退票影響
      票信，而所欠款項必予返還云云。嗣原告指示配偶乙○○
      （下僅以姓名稱之）匯款60萬元至上開帳戶後，被告迄今
      仍未依約返還原告前述款項。本件兩造間雖成立居間契約
      ，然被告迄今仍未為原告為任何報告訂約之機會或為訂約
      之媒介之行為，依民法第568條第1項之規定自不得請求報
      酬，其自原告處所收受之60萬元，自屬不當得利。原告自
      得依民法第179條之規定，請求被告返還之。另原告爰以
      本起訴狀繕本之送達，作為終止兩造間居間契約之意思表
      示。
（二）綜上，爰依不當得利之法律關係提起本件訴訟，並聲明求
      為判決：被告應給付原告60萬元及自起訴狀繕本送達之翌
      日起至清償日止，按年利率5%計算之利息。並陳明願供擔
      保，請准宣告假執行。
（三）對被告答辯之補充陳述：
    1.鈞院97年度訴字第452號之返還借款事件係因被告於96年
      12月30日以電話向乙○○稱因其支票存款帳戶僅剩10萬元
      ，而原告已將被告所交付之面額70萬元之支票提示，恐遭
      退票，希望乙○○幫忙匯款60萬元至被告之支票存款帳戶
      ，以免影響票信。嗣乙○○禁不住被告一再請託，方於96
      年12月31日匯款60萬元至被告之支票存款帳戶。其後因被
      告未照約定償還該筆60萬元匯款，乙○○方向法院起訴請
      求被告清償借款。法院審理過程中發覺被告所交付之70
      萬元支票於97年1月1日在乙○○之帳戶中兌現，因而諭知
      乙○○無論其匯款60萬元之原因事實為何，因在其帳戶已
      兌現70萬元，其與被告之債權債務關係均已消滅，無訴訟
      之實益，因而乙○○方撤回起訴。而本件係被告先收受原
      告所預先支付之70萬元，惟被告並未為原告報告任何訂約
      之機會或為訂約之媒介，原告方向被告請求返還70萬元。
      嗣因原告之配偶匯款60萬元後，卻在其帳戶兌現70萬元，
      多出之10萬元係被告返還原告之款項。故原告在本件方請
      求被告給付60萬元。由上，本件與97年度訴字第452號返
      還借款事件，並非同一事實、同一事件。
    2.被告謂其在97年度訴字第452號事件審理時即主張乙○○
      所匯款項60萬元，絕非消費借貸，而係因原告曾拜託被告
      替其交際應酬、做生意，其願支付被告提供勞務之工資及
      公關費用；且本件實因原告另委請被告替其打通與臺中縣
      政府關於文化教育圖書設備生意之關節，約定其願意另外
      支付被告工資，公關費交際應酬等費用60萬元云云。惟衡
      諸常理，苟當事人間事先就交際應酬、公關費用等數額為
      協議，則必針對特定標的為協議。否則交付該約定款項後
      ，他方未為動作或任意敷衍，給付款項之一方豈不或為冤
      大頭？是本件被告主張其係提供勞務替原告交際應酬，只
      要提供勞務，不論成果，原告即須支付款項云云，實與事
      理有違。再依被告上開抗辯，兩造縱未成立居間契約，亦
      成立委任契約。
    3.被告復於答辯稱，本件與被告並無任何關係，而係該向佳
      禾公司主張云云。然查，佳禾公司之營業項目係圖書批發
      業、文具批發業、書籍、文具零售業、圖書出版業等項目
      ，並非公關公司。且依被告上開答辯，亦非該公司所能為
      之。
    4.本件如屬委任之法律關係，惟被告迄今只空言泛稱被告依
      慣例已替原告其交際應酬，並已投入相當精力及支付公關
      費用云云，並未具體說明如何就原告所委任之事件進行處
      理之進度如何？且究竟支付那些公關費用？其憑據為何？
      是本件被告仍不得請領報酬。且本件契約既已終止，被告
      即應返還原告60萬元。
二、被告答辯略以：
（一）原告就同一事實，同一事件先由乙○○向鈞院起訴主張「
      被告於96年12月31日向乙○○借款60萬元，約定隔日即會
      清償」云云（鈞院受理案號97年度訴字第452號），該案
      經鈞院審理時，原告與乙○○在庭上自知理虧而撤回起訴
      在案可稽，請調閱該卷宗即可證明原告純屬捏造事實，其
      主張互相矛盾。
（二）原告起訴之主張不但與乙○○所提起上揭返還借款訴訟，
      互相矛盾，且未舉任何之證據，顯見原告之訴於法無據。
      被告在上開訴訟審理時，即主張乙○○所匯款項60萬元，
      絕非消費借貸，而係因原告曾拜託被告替其交際應酬、做
      生意，其願支付提供勞務之工資及公關費用，被告在94
      年間，並已替其打通管道，完成原告與臺中縣大肚鄉永順
      國民小學有關圖書之交易，有發票證件可資為證，足證原
      告空言主張被告並未替其媒介云云，純屬捏造事實參以被
      告先前交付原告40萬元、30萬元2張保證支票，原告已因
      被告替其完成交易，而自願返還被告，益證原告憑空捏造
      事實，不但有悖常理，而且違反經驗法則，試想被告若末
      依誠信原則替其交際應酬，打通生意關節，原告何以會將
      保證支票2張全部返還被告之理？
（三）本件實因原告另委請被告替其打通與臺中縣政府關於文化
      教育圖書設備生意之關節，約定其願意另外支付被告工資
      、公關費、交際應酬等費用60萬元，而被告依慣例已替其
      交際、應酬，並已投入相當精力及支付公關費用，未料原
      告因其在商場上主客觀條件競爭下，該項生意無結果，就
      捏造事實，先以其妻之名義主張返還借款，但在法院審理
      時無法舉證自圓其說，才撤回起訴在案可查。如今又再捏
      造另一個事實，主張「被告未替其媒介，嗣經原告於95年
      初向被告請求上開款項而被告自知理虧，乃交付原告40萬
      、30萬元支票2張」云云，但依被告所提證據，益證原告
      之主張依法根本不足採信。
（四）原告所主張所謂「借貸」或「不當得利」等法律關係所依
      憑者為一紙由乙○○匯款60萬元予佳禾公司，與被告無關
      。如有任何請求應向該佳禾公司主張，而非向被告為請求
      。本訴原告竟重為對被告提出訴訟，其當事人顯為錯誤，
      請求依民事訴訟法第249條之規定，予以駁回。
（五）原告委任佳禾公司處理事務，並約定佳禾公司所花費之人
      力、時間、及實際找尋資料以提供原告至各該機關洽詢文
      化商務等對價即為系爭70萬元。原告並未以事實上有達成
      締約或利益為條件，是以並非居間契約，更無所謂因賺不
      到錢而誣指佳禾公司為不當得利。因原告提出70萬元並非
      設定以獲利為條件，遂請佳禾公司同時簽訂同額支票做為
      擔保，純粹是心理上之安慰，並約定不得提示佳禾公司之
      支票，不得流通轉讓。因原告事後不知何故，自己公司營
      運短缺，竟然違背與佳禾公司之約定，逕自將支票提示。
      當時因佳禾公司帳戶內尚有10萬元金額，原告才又另外匯
      60萬元入上開帳戶。如原告未與佳禾公司有上開約定，而
      且執意提示票據，並提示票據，則根本不須要另外再匯60
      萬元與佳禾公司，而是取得跳票理由單後，逕向法院訴請
      票款即可，何需大費周章，先匯款再訴請返還？綜上所述
      ，應是原告之訴無理由，而非被告無理由，被告未曾獲得
      利益，兩造並不存在金錢往來關係，也不需返還原告。
（六）原告提出要求請求佳禾公司代為處理事務，依民法第528
      條之規定即屬委任契約關係，如果原告主張其未曾有任何
      請求卻直接提出70萬元，經佳禾公司同意收受，則該雙方
      間成立贈與契約，受領人佳禾公司無需返還，未曾受領之
      被告也不需要返還。
（七）乙○○證稱：被告向其夫即原告借款，然而乙○○既未與
      被告當面談話，僅憑伊丈夫向其遊說要其拿出70萬元現金
      ，該70萬元既為原告收受，則原告究竟有無交付給佳禾公
      司周轉？而乙○○既將現款70萬元交付給原告，又如何親
      自去臺中商業銀行匯款與佳禾公司？而乙○○又稱：其夫
      即原告告知佳禾公司幫忙處理介紹，如有成功，回扣傭金
      介紹費遠遠超過70萬。原告與佳禾公司間本有委任關係存
      在，佳禾公司除了之前於96年9月之前幫忙原告處理向臺
      中縣政府庶務課方面洽談、蒐集及支付人員、時問及金錢
      等支出，介紹原告向該縣政府提出中英文圖書之競標，該
      案標的為900萬餘元。依乙○○之言，佳禾公司應得之報
      酬遠遠超過70萬元，然而因原告之抬高價錢，導致競標失
      敗，原告及乙○○開始翻異前詞，一再向被告施壓，佳禾
      公司不耐其騷擾而返還10萬元。
（八）綜上，原告之訴顯無理由，並聲明求為判決，駁回原告之
      訴及其假執行之聲請，並陳明如受不利判決，願供擔保，
      請准予宣告免為假執行
三、兩造經本院整理不爭執事項，並簡化爭點如下，本院並以不
    爭執之事實為本判決之基礎：
（一）兩造不爭執之事實：
    1.原告有收到佳禾公司所開立的票號CL0000000號、金額30
      萬元，票號CK0000000號、金額40萬元、票號0000000號、
      金額70萬元支票3紙。
    2.原告於96年12月31日電匯60萬元至佳禾公司。
    3.票號0000000號、金額70萬元支票業經乙○○提示兌領。
    4.佳禾公司負責人為被告。
（二）兩造爭執之事項：
    1.兩造間的法律關係為何？
    2.上開三張支票是佳禾公司或是丙○○交付給原告？
四、法院之判斷：
    原告主張兩造間存有居間契約之法律關係，固據其提出支票
    影本及電匯通知單影本等件為憑，並舉證人乙○○之證述內
    容為據。然查：
（一）證人乙○○於本院97年7月14日言詞辯論期日證述略以：
      當時被告打電話要我將1張70萬元票抽起來，因為已經交
      換，所以沒有辦法抽，她跟我講，請我幫這個忙，請我匯
      錢進去佳禾公司的戶頭，我基於同情她，我就匯款給她。
      因她跟我先生借70萬元，最先是有1張30萬元、1張40萬元
      的票，快要到期的時候她叫我們把票抽起來，換成1張70
      萬元的票給我先生。我先生跟我說，被告向他借錢70萬元
      現金，學校書籍標案如果成功的話，會有傭金，傭金就不
      只這些了等語（參本院卷第32、33頁）。
（二）原告本人於97年7月30日言詞辯論期日經本院職權命具結
      後陳稱：一開始是在95年我們書立得公司承攬了一個學校
      的圖書採購，那個案子是我們的一個廠商轉由我們書立得
      公司來執行，那個廠商跟被告個人有配合關係，被告原先
      是跟我們的廠商作搭配，藉由這個方式來執行圖書採購，
      因為我們是中信局的廠商，我們因此認識了被告，我是書
      立得公司的業務負責人，公司負責人是我太太。後來被告
      就跳過這個廠商與我們公司來聯繫，找我們配合，因為有
      前案的互動所以我們公司就跟她來搭配，由我代表，過程
      中，被告資金週轉有問題，須要錢，就向我調借現款，我
      當時是從我太太那邊拿錢，當面交給被告，第一次交付40
      萬元，她開了一張40萬元支票給我，借款時間是在96年1
      、2月份，她開給我的票是96年6月份到期，事後又向我借
      了30萬元，詳細日期我忘記了，她支票好像是開96年9 月
      份，事後到期之後兩張票，都沒有辦法兌現，所以她跟我
      延票，延到96年12月30日或31日，我交還她上述兩張票，
      她再開一張70萬元的票給我，是開96年12月30日或31日的
      票，到期之前，她又希望來跟我延票，因為這段時間都沒
      有成交案件，所以我就跟她說這張票已經軋出去了，當時
      的意思是希望能讓這張票兌現，她苦苦哀求，我就把電話
      轉給我太太，才延伸出她帳戶裡頭，只剩下10萬元，我們
      匯進她的帳戶60萬元，讓票兌現。她是說需錢週轉，因為
      我們有言明，我們委託她進行案件的開發，所以成交的話
      中間會有傭金，可以從中扣除。所謂傭金是指被告介紹我
      們學校採購圖書，學校因為會有圖書專款，案件進來我們
      會承攬，我們承攬成功的話，我們會給被告合理的傭金，
      傭金的比例不一定，要看當批採購圖書的狀況，比如中信
      局可起打到七點八折，我們給下游廠商六點五折，再七點
      八折與六點八折中間，就是傭金的比例，也就是百分之十
      點多。（錢是個人名義借出去？還是以公司名義借出？）
      我們公司與被告公司會有業務承攬，我是從公司取得交給
      她。不是我個人名義要借給被告。（依你上述，你是以公
      司利益在從事現金的給付行為？）是（參本院卷第57、58
      頁）。
（三）依上開原告及乙○○之陳、證述，被告各該答辯內容，及
      本院卷附系爭多紙支票影本（發票人為佳禾公司），電匯
      通知單（匯款人為乙○○、受款人為佳禾公司，以上均參
      本院卷第3頁）、臺中縣大肚鄉永順國民小學支出（收入
      ）粘貼憑證用紙（上有書立得公司發票影本，負責人載為
      乙○○，參本院卷第46頁）、本院調閱之97年度訴字第
      452號乙○○與佳禾公司間清償借款事件全卷等證據資料
      綜合研判結果，本件堪認系爭70萬元之現金交付，係原告
      基於書立得公司業務執行人身分，為求佳禾公司代為引介
      學校書籍採購案，而於佳禾公司之負責人即被告向其表示
      資金週轉有問題、請求調借現款，原告為求公司業務順利
      ，於徵得書立得公司負責人即乙○○同意後，以書立得公
      司名義交付與被告，而由被告簽發佳禾公司之支票交付原
      告以為取得現金之憑證、擔保及返還該現金或扣抵傭金之
      用。
（四）據上，系爭70萬元現金之交付動機、目的、利益、名義既
      均係因書立得公司欲辦理學校書籍標購案件，則本件原告
      所主張之契約法律關係，顯非屬原告與被告間之契約，而
      應係存在於書立得公司與佳禾公司之間。至原告與被告雖
      為實際收受金錢之人，然其中原告為書立得公司之業務執
      行人員，另被告則為佳禾公司之負責人，雖均分別有代理
      及代表上開二公司之權責，惟尚非基於自己名義及利益而
      為現金之交付與收受，故自非系爭70萬元現金交付之原因
      契約之當事人。至原告主張佳禾公司之登記營業項目為圖
      書批發業、文具批發業、書籍、文具零售業、圖書出版業
      等項目，並非公關公司，則公關業務等非該公司所能為之
      等節，即認屬實，仍屬被告於任公司負責人之際如有逾越
      其代表權限之行為，是否應依公司法第23、52、108條等
      規定負責之問題，要非謂佳禾公司之負責人不得為公司登
      記營業項目的以外之商業交易行為。綜上，本件兩造既非
      系爭70萬元現金交付原因契約之當事人，則原告主張終止
      契約，並依不當得利之法律關係請求被告返還上開金錢，
      即屬無據，不應准許。原告之訴已經駁回，其假執行之聲
      請已失所附麗，應併駁回之。
五、本件判決之基礎已臻明確，兩造其餘之攻擊防禦方法及舉證
    ，核與判決無影響，毋庸一一論列，併此敘明。
據上論結，本件原告之訴為無理由，依民事訴訟法第78條，判決
如主文。
中    華    民    國    97    年    8     月    20    日
                  民事第四庭    法  官  王鏗普
正本係照原本作成。
如對本判決上訴，須於判決送達後20日內向本院提出上訴狀。
中    華    民    國    97    年    8     月    20    日
                                書記官  賴淵瀛


司法院資訊處製作；財團法人民間司法改革基金會備份。
